臺灣苗栗地方法院民事判決　　　　　　　　 95年度選字第4號
原　　　告　甲○○
訴訟代理人　洪大明律師
被　　　告　乙○○
訴訟代理人　林明康律師
上列當事人間當選無效事件，本院於民國96年1月15日言詞辯論
終結，判決如下：
    主  文
原告之訴駁回。
訴訟費用由原告負擔。
    事實及理由
一、原告主張：(一)兩造均係苗栗縣三義鄉第18屆鄉民代表選舉第
    3 選區之參選人，原告為登記第1 號，被告為登記第4 號，
    該選區投開票所編號為381 、382 、383 、384 號，於民國
    95年6 月10日開票結果，原告獲得520 票，被告獲得521 票
    ，相差僅有1 票，被告為最後1 名當選人，原告則為最高票
    落選人。(二)惟經法院於95年8 月16日會同兩造前往苗栗縣選
    舉委員會（下稱苗栗縣選委會）勘驗選票結果，就第383 號
    投開票所發現之1 張爭議票，經苗栗縣選委會及中央選舉委
    員會（下稱中央選委會）鑑定結果，雖均認為無法辨別係使
    用選委會製作之圈選工具所圈選，應屬無效票，然依公職人
    員選舉罷免法第62條第1 項第9 款規定，乃不用選委會製備
    之圈選工具圈選者，始為無效票，上開爭議票若屬「無法辨
    別」，亦與法條所定之「不用圈選工具」，有所區別，況該
    張爭議票之圈選印文仍有圓弧可以識別，應屬原告之有效票
    ，卻被誤認為無效票。(三)第384 投開票所發現之1 張爭議票
    ，經中央選委會鑑定結果認為：圈選於3 號及4 號候選人共
    用空間，並跨越於兩候選人欄位格線之內，應屬無效票，卻
    被誤認為被告之有效票。(四)綜上所述，原告所獲之有效票應
    為521 票，被告所獲之有效票則應為520 票，當選者應為原
    告，苗栗縣選委會卻於95年6 月16日公告被告為當選人，為
    此依公職人員選舉罷免法第103 條第1 項第1 款規定，於法
    定期間內提起當選無效之訴等語；並聲明：被告於苗栗縣三
    義鄉第18屆鄉民代表選舉之當選無效。
二、被告則以：對於苗栗縣選委會之開票結果、及該選委會在法
    院審理中函覆之鑑定意見均表示同意，第383 號投開票所之
    爭議票顯非使用選委會製備之圈選工具所圈選，應屬無效票
    無訛；至中央選委會就上開第384 號投開票所之爭議票雖認
    為係圈選於3 號及4 號候選人空間內，並跨越於兩候選人欄
    位格線之內，應屬無效票，然該張爭議票其實並未跨越兩候
    選人之欄位格線，且能辨別係屬4 號候選人即被告之有效票
    ，是兩造所得實際有效票數並無錯誤等語，資為抗辯；並聲
    明如主文所示。
三、兩造不爭執事項：
（一）兩造均係苗栗縣三義鄉第18屆鄉民代表選舉第3 選區之參
      選人，原告為登記第1 號，被告為登記第4 號，該選區投
      開票所編號為381 、382 、383 、384 號，於95年6 月10
      日開票結果，原告獲得520 票，被告獲得521 票。
（二）被告業經苗栗縣選委會於95年6 月16日公告為苗栗縣三義
      鄉第18屆鄉民代表選舉當選人，被告為最低票數當選人，
      原告則為最高票數落選人。
（三）經本院於95年8 月16日會同兩造前往苗栗縣選委會逐張勘
      驗選票結果，分別於第383 號、384 號投開票所發現爭議
      選票各1 張。
四、本件經依民事訴訟法第270 條之1 第1 項第3 款規定，協同
    兩造整理並協議簡化爭點後，兩造於本院96年1 月15日言詞
    辯論程序中，同意協議簡化爭執事項如下：
（一）苗栗縣三義鄉第18屆鄉民代表選舉第383 號投開票所第1
      號爭議票係為無效票，或為原告之有效票？
（二）苗栗縣三義鄉第18屆鄉民代表選舉第384 號投開票所第1
      號爭議票係為被告之有效票，或為無效票？
五、得心證之理由：
（一）第383 號投開票所爭議票部分（彩色影印本置於本院卷第
      120 頁證物袋中；黑白影印本置於本院卷第88頁證物袋中
      ）：
      按選舉之投票，由選舉人於選舉票圈選欄上，以選舉委員
      會製備之圈選工具圈選一人；第1 項圈選工具，由直轄市
      、縣（市）選舉委員會依中央選舉委員會規定之式樣製備
      ；選舉票不用選舉委員會製備之圈選工具者，無效；公職
      人員選舉罷免法第61條第1 、3 項、第62條第1 項第9 款
      分別定有明文。本張爭議票經本院勘驗，並與選舉委員會
      製備之圈選工具（該圈選工具之樣本置於本院卷第80頁之
      證物袋中）相互比對結果，其印文外緣形狀呈橢圓形，印
      文內緣模糊不清，非但與圈選工具之正圓形有所不同，亦
      無法辨別圈選工具之圓內交叉直線，顯然並非以選舉委員
      會製備之圈選工具所圈選之印文，揆諸前揭法條規定，應
      屬無效票，且經本院依職權將本張爭議票之彩色影印本先
      後函送苗栗縣選委會及中央選委會鑑定結果，亦均認為該
      張爭議票上之印文無法辨別係以選委會製備之圈選工具所
      圈選（見本院卷第97頁、119 頁），是原告主張本張爭議
      票為其有效票云云，洵非可採。
（二）第384 號投開票所爭議票部分（彩色影印本置於本院卷第
      92頁、121 頁證物袋中）：
      按選舉票圈二人以上者、所圈地位不能辨別為何人者，均
      為無效，公職人員選舉罷免法第62條第1 項第2 、3 款固
      分別定有明文；然查：本張爭議票經本院勘驗結果，其印
      文雖有部分圈選於3 號及4 號候選人共用空間，並切於3
      號候選人格線邊緣，但印文外緣之圓弧部分並未逾越至3
      號候選人之格線內，且尚能辨別係圈選4 號候選人即被告
      之印文，核與卷附公職人員選舉選舉票有效與無效之認定
      圖例一、有效票編號（24）之圖例情形相同，應屬被告之
      有效票；另經本院依職權將該張爭議票函請苗栗縣選委會
      鑑定結果，亦同此意見（見本院卷第97頁）。至中央選委
      會就本張選票鑑定結果，雖認為該印文係圈選於3 號及4
      號候選人共用空間，並已跨越兩位候選人欄之格線內，依
      前開圖例二、無效票（6） 圖例所示，應屬無效票（見本
      院卷第119 頁），然中央選委會此項鑑定意見，僅係提供
      本院參酌，並無拘束法院認定事實之效力，且經本院勘驗
      結果，該張爭議票印文左側圓弧外緣部分，雖因印泥之淤
      積較厚，致在視覺上產生左側圓弧外緣之印色似有跨越3
      號候選人格線之錯覺，然其印文圓弧實則僅係切於格線邊
      緣，而未逾越至3 號候選人之格線內，不能據以認為係同
      時圈選3 號及4 號候選人，並且確能辨別係圈選4 號候選
      人即被告無訛，核與前揭法條所定「圈二人以上」、或「
      所圈地位不能辨別為何人」，致應認為無效票之情形均不
      相符，當屬被告之有效票，是原告主張本張爭議票為無效
      票，亦無可採。
（三）綜上所述，前開第383 號投開票所爭議票應屬無效票，第
      384 號投開票所爭議票應屬被告之有效票，本院所認定之
      事實均與苗栗縣選委會之開票認定結果相同，從而原告主
      張被告之當選票數不實，且有影響選舉結果之虞，依公職
      人員選舉罷免法第103 條第1 項第1 款規定訴請宣告被告
      之當選無效，為無理由，應予駁回。
六、本件事證已臻明確，兩造所提其餘攻擊防禦方法及證據經審
    酌之後，核與判決結果不生影響，爰不一一論述，附此敘明
    。
七、訴訟費用負擔之依據：民事訴訟法第78條。
中　　華　　民　　國　　96　　年　　1 　　月　　29　　日
                  民事庭審判長法  官  張淑芬
                              法  官  黃佩韻
                              法　官　邱光吾
以上正本係照原本作成
如對本判決上訴，須於判決送達後20日內向本院提出上訴狀
                        書記官　葉燕蓉
中　　華　　民　　國　　96　　年　　1 　　月　　29　　日
